臺灣高等法院民事判決
110年度上易字第526號
上  訴  人  林獻上  






            尤美智  





            凌玉英  
共      同
訴訟代理人  陳以虹律師
被  上訴人  行政院農業委員會農田水利署

法定代理人  蔡昇甫  
訴訟代理人  張玲綺律師
            黃捷琳律師
            
上列當事人間請求拆屋還地等事件，上訴人對於中華民國110年3
月12日臺灣臺北地方法院109年度訴字第2972號第一審判決提起
上訴，本院於110年9月1日言詞辯論終結，判決如下：
    主      文
上訴駁回。
第二審訴訟費用由上訴人負擔。
    事實及理由
一、被上訴人主張：伊為坐落臺北市○○區○○段○○段000000地號土
    地（下稱系爭土地）之所有權人，上訴人林獻上（下逕稱其
    名）以其所有門牌號碼臺北市○○區○○路○段000巷00弄0號房
    屋（下稱系爭房屋）無權占有系爭土地如原判決附圖（下稱
    附圖）A、B所示部分（面積合計36.46平方公尺，下稱系爭A
    、B土地），且現與上訴人尤美智、凌玉英（下分別逕稱其
    名，與林獻上合稱上訴人）占有居住系爭房屋中。因林獻上
    於106年間曾出具切結書（下稱系爭切結書），除同意繳納
    占有期間之賠償金外，並承諾於伊通知拆除時，將無條件搬
    遷、返還系爭A、B土地，伊始暫緩請求林獻上拆屋還地；惟
    嗣伊屢經通知拆除，林獻上均多次陳情展延，伊再於108年1
    2月17日委由律師發函請求林獻上於109年1月31日前拆屋還
    地，林獻上仍拖延不願辦理。系爭A、B土地預計規劃變更為
    公園用地，供公眾使用，伊提起本件訴訟並無權利濫用等語
    。爰依民法第767條、第179條規定，求為命：㈠林獻上應將
    坐落於系爭A、B土地之系爭房屋拆除，並將上開土地騰空返
    還被上訴人。㈡林獻上應給付新臺幣（下同）5萬3,213元，
    及自起訴狀繕本送達翌日起至清償日止，按週年利率5％計算
    之利息。林獻上並應自起訴日起至返還系爭A、B土地之日止
    ，按月給付972元。㈢尤美智、凌玉英應自系爭A、B土地遷出
    之判決；並陳明願供擔保，請准宣告假執行（原審判命林獻
    上應將坐落系爭A、B土地之系爭房屋拆除，將系爭A、B土地
    返還被上訴人；林獻上應給付被上訴人1萬8,255元，及自10
    9年3月18日起至清償日止，按週年利率5％計算之利息；林獻
    上應自109年2月20日起至返還系爭A、B土地之日止，按月給
    付被上訴人486元；尤美智、凌玉英應自系爭A、B土地遷出
    ；並駁回被上訴人其餘之訴。上訴人聲明不服，就其敗訴部
    分提起上訴。被上訴人就其敗訴部分，未據聲明不服，不予
    贅述）。並答辯聲明：上訴駁回。   
二、上訴人則以：林獻上與尤美智自69年間即居住於系爭房屋迄
    今，2人年事已高，且現尚有高齡100餘歲之凌玉英同住，如
    系爭房屋遭拆除，3人將流離失所、老無所依。因被上訴人
    職員楊淑苓於106年間向伊等表示只要林獻上簽屬系爭切結
    書並繳納土地使用之對價，即得再繼續居住至少5年，林獻
    上始簽屬系爭切結書，並花費數十萬元裝修系爭房屋。被上
    訴人既同意伊等得再繼續居住5年，難謂伊等無使用權，被
    上訴人請求林獻上拆屋還地，應無理由。又被上訴人係為與
    臺北市政府換地而提起本訴訟，然尚有其他適當土地可供交
    換，而系爭房屋拆除將致伊等居住權遭受嚴重侵害，是被上
    訴人之請求有違誠信原則，構成權利濫用。縱認被上訴人之
    請求有理由，然伊等應受經濟社會文化權利公約、公民與政
    治權利國際公約之保障，懇請酌定履行期間至少2年；且系
    爭土地為水溝用地，底下尚有水流通過，土地後方為荒涼山
    坡地及市政府花圃用地，除ＯＯ路O段OOO巷OO弄外無其他對外
    通行道路，故以系爭土地申報地價5％計算相當於租金之不當
    得利，顯屬過高等語，資為抗辯。並上訴聲明：㈠原判決廢
    棄。㈡被上訴人在第一審之訴及假執行之聲請均駁回。
三、被上訴人主張林獻上以系爭房屋無權占有系爭A、B土地，且
    尤美智、凌玉英現居住於系爭房屋中，請求林獻上應將系爭
    房屋拆除，返還系爭A、B土地，並應給付相當於租金之不當
    得利；尤美智、凌玉英應自系爭房屋遷出等語；惟為上訴人
    所否認，並以前詞置辯。經查：
　㈠按所有人對於無權占有或侵奪其所有物者，得請求返還之；
    對於妨害其所有權者，得請求除去之，民法第767條第1項前
    段、中段分別定有明文。次按當事人主張有利於己之事實者
    ，就其事實有舉證之責任，民事訴訟法第277條前段定有明
    文。又「各當事人就其所主張有利於己之事實，均應負舉證
    之責，故一方已有適當之證明者，相對人欲否認其主張，即
    不得不更舉反證」（最高法院19年度上字第2345號判決意旨
    參照）。
  ㈡經查，系爭土地原登記於台北市瑠公農田水利會（下稱瑠公
    農水會）名下，該水利會於109年10月1日改制，隸屬於被上
    訴人下設之「瑠公管理處」，瑠公農水會之組織於109年10
    月1日廢止；林獻上為系爭房屋之事實上處分權人，且與尤
    美智、凌玉英共同居住於系爭房屋；系爭房屋占有系爭A、B
    土地等事實，為兩造所不爭執，並有土地謄本、臺北市稅捐
    稽徵處房屋稅主檔查詢資料、房屋出讓契約、臺北市古亭地
    政事務所109年11月4日北市古地測字第1097017730號函暨土
    地複丈成果圖等件附卷可稽（見原法院109年度北簡字第574
    6號卷《下稱北簡卷》第17頁、原審卷第39、85-89、159-161
    頁），此部分事實自堪信為真。
　㈢上訴人辯稱：證人即被上訴人職員楊淑苓於106年間口頭同意
    只要繳納補償金，即可繼續在系爭A、B土地上使用居住系爭
    房屋5年，林獻上始簽立系爭切結書，並花費數十萬元修繕
    系爭房屋，兩造應有使伊等繼續使用5年之合意，伊等就系
    爭A、B土地具有合法占有權源；且伊於108年間所提陳情書
    為他人代寫，因而未提及可再居住5年云云。惟查：
　⒈證人楊淑苓於原審證稱：伊於106年間為被上訴人財務組的三
    等組員，工作內容為土地處分；伊有承辦系爭土地的業務，
    但主要承辦的是另外一名黃明斌；伊發文通知林獻上之後有
    去過系爭土地，主要見過林獻上只有一次；伊見到林獻上後
    有請其留下姓名、住址及聯絡方式，以伊處理的模式，通常
    都是要對方拆屋還地或繳交土地使用補償金，之後會再發文
    通知；空白切結書為伊等制式的切結書，伊無印象有帶切結
    書至現場，也沒有印象跟林獻上講到切結書的內容；財務組
    中沒有人有權限保證占用人可以繼續使用土地5年，伊不可
    能說只要簽切結書就可以保證繼續住在系爭土地上至少5年
    ，更不可能自稱楊主任，且切結書的承辦人是黃明斌等語（
    見原審卷第229-233頁）。依證人楊淑苓所述，其非切結書
    的承辦人員，未承諾上訴人可繼續在系爭土地居住使用至少
    5年乙事；再審酌切結書實際承辦人員黃明斌於原審證述：
    伊是被上訴人瑠公管理處技術工，從105年任職至今，有處
    理系爭土地上建物拆屋還地及不當得利損害金的業務；當時
    伊等大約三、四個人在現場，主要是由楊淑苓跟林獻上攀談
    ，內容伊沒有聽得很清楚，伊當時在負責旁邊鐵皮圍籬施設
    的測量；當時主要是跟林獻上談要發公文請求拆屋還地或是
    依法繳納土地使用補償金，伊等不會幫當事人決定，讓當事
    人自己決定；後來伊發公文，林獻上有在切結書簽名並寄回
    來給伊，所以之後就把這案子入案，每年催收；伊等不可能
    說簽了切結書至少5年不會拆除系爭房屋，只有說繳了使用
    補償金可以依照現況繼續使用；伊記得應該是107年7月或9
    月，當時因為台北市政府配合後方的小觀音山要做整體的規
    劃使用，所以希望被上訴人把系爭土地上的建物拆除，讓系
    爭土地跟市政府的土地交換，好讓市政府可以做整體的規劃
    使用，所以才會請林獻上拆屋還地；楊淑苓職稱為三等組員
    ，伊等不會稱楊淑苓為主任等語（見原審卷第314-317頁）
    。衡情系爭土地為國有土地，且欲與臺北市政府配合就系爭
    土地後方之小觀音山做整體規劃使用，規劃階段尚需配合其
    他公務單位，以安排具體時程，而證人楊淑苓、黃明斌均為
    依法行政之公務人員，當無可能私下承諾上訴人得於5年時
    間內繼續使用系爭A、B土地，上訴人此部分所辯，顯與常情
    相違，委無足採。　
　⒉又系爭房屋原除占用系爭土地外，尚占用臺北市○○區○○段○○
    段000000○000000地號土地（下分稱685-37、608-22地號土
    地），經該2筆土地所有權人即訴外人臺北自來水事業處要
    求拆除，上訴人遂自行將系爭房屋前段、後段拆掉，僅保留
    位於系爭土地上之中段部分等情，有臺北自來水事業處106
    年6月8日北市水財字第10632066800號函、106年6月2日土地
    會勘紀錄、608-22、685-37地號土地現況勘查表在卷可按（
    見原審卷第139-145頁）。且自該勘查表所附照片以觀，原
    系爭建物2樓平台及通往系爭建物2樓之樓梯均遭到拆除（見
    原審卷第142-145頁），如要繼續使用，勢必須再裝修樓梯
    等處。而證人楊淑苓於原審證稱：伊應該是在106年6月13日
    至同年9月13日之間去系爭土地，何時見到林獻上伊不確定
    ，當時是去勘查房屋占用情形，當時林獻上的房子在增建，
    有工人在整修，所以是請工人通知林獻上到現場等語（見原
    審卷第229-230頁）；證人黃明斌亦於原審證稱：一開始不
    知道系爭房屋為誰的建物，後來到現場勘查，遇到工人在整
    修房子，伊等詢問工人，工人說雇主住在這附近，幫伊等去
    找雇主過來，才知道是林獻上等語（見原審卷第315頁）。
    足徵上訴人於臺北自來水事業處結案後，為使系爭房屋適於
    居住，即再施工補強、裝修增建，且楊淑苓只見過林獻上1
    次，該次即遇見有工人在整修系爭房屋，顯與上訴人所述「
    因楊淑玲答應其可再居住5年，始借貸整修房子」之時間前
    後關係明顯不符。
　⒊復查瑠公農水會曾於106年9月15日發函予林獻上，並檢附空
    白切結書1份，表明林獻上無權占用系爭土地，應於106年10
    月25日前出具切結書及身分證件影本並繳納使用補償金予該
    會，或於該日以前騰空返還占用土地，否則將訴請騰空返還
    土地並依法請求返還占用期間之不當得利等主旨，並載明「
    旨揭使用補償金係補償本會於收回土地前，因土地被占用所
    受之損失，非屬租金，更非本會同意台端（即林獻上）占用
    。本會如需使用該土地時，經本會通知，台端應即無條件返
    還，否則本會將訴請返還。」等內容（見原審卷第151-153
    頁）；系爭切結書亦明載「本人（即林獻上）願…繳交占用
    期間使用補償金（使用補償金係屬損害金，與貴會不發生租
    賃關係）予貴會。本人併此切結，於貴會通知拆除時，願無
    條件自行拆遷運離所有地上物並騰空返還土地，否則所遺留
    地上物及物品均視為廢棄物，任由貴會清除處置，並願承擔
    所有法律責任，絕無異議，特立本切結書。」等語（見北簡
    卷第21頁）。依上開切結書之內容，未記載同意上訴人得再
    繼續使用系爭A、B土地5年之文義，復載明林獻上繳交補償
    金，並不會因此與被上訴人成立租賃關係。益徵被上訴人固
    於106年間延緩請求上訴人拆除系爭房屋，然從未承諾上訴
    人得再繼續使用系爭土地多久時間，更一再表明其得隨時通
    知上訴人拆屋還地，上訴人接獲通知後將立即拆遷等要旨；
    林獻上既於系爭切結書上簽名，堪認其已對上開函示主旨、
    切結書所載內容等均有認識並知悉。況上訴人曾於108年7月
    4日、同年8月30日向瑠公農水會陳情寬限拆屋還地期限，表
    示一時無法尋得租屋處，亦僅請求寬限1年期間等語（見原
    審卷第51-54頁），從未陳明所謂「證人楊淑苓口頭承諾得
    繼續居住5年之情事存在」之意；上訴人雖辯以：陳情書係
    找友人代寫，該友人不知兩造有5年土地使用權之約定存在
    云云（見原審卷第335頁、本院卷第117頁），惟林獻上既請
    第三人撰寫陳情書，自應將使用系爭土地之始末、可能獲准
    延長拆屋還地之原因等均告知該第三人，而系爭房屋拆除與
    否影響林獻上權益關係甚巨，倘陳情書之內容未完備，林獻
    上豈會蓋上印文送交被上訴人，林獻上此部分所辯顯屬無稽
    ，難以憑採。
　⒋綜上，上訴人辯稱兩造於106年間合意讓其等繼續在系爭A、B
    土地上居住使用系爭房屋5年，其等對系爭土地有合法占有
    權源云云，顯無可取。
  ㈣上訴人又辯稱：被上訴人取回系爭土地乃為與臺北市政府換
    地，然尚有其他土地可供交換，並無急迫必要性，而系爭房
    屋若拆除，伊等將流離失所，故被上訴人之請求係權利濫用
    云云。惟查：
　⒈按權利之行使，不得違反公共利益，或以損害他人為主要目
    的；行使權利，履行義務，應依誠實及信用方法，民法第14
    8條定有明文。該條所稱權利之行使，是否以損害他人為主
    要目的，應就權利人因權利行使所能取得之利益，與他人及
    國家社會因其權利行使所受之損失，比較衡量以定之。倘其
    權利之行使，自己所得利益極少，而他人及國家社會所受之
    損失甚大者，始得視為以損害他人為主要目的，若當事人行
    使權利，雖足使他人喪失利益，而茍非以損害他人為主要目
    的，即不在該條所定範圍之內（最高法院71年台上字第737 
    號、45年台上字第105號判決意旨參照）。
　⒉查林獻上係於69年間購得系爭房屋（見原審卷第85-89頁），
    並自92年間即將系爭房屋隔間出租營利，出租期間居住○○○
    路0段000巷00號4樓等情，有臺北市政府工務局建築管理處9
    2年1月14日北市工建查字第09260419500號開會通知單、瑠
    公農水會92年1月29日瑠農財字第00260號函附卷可參（見原
    審卷第201-202、205-206頁）；尤美智並於原審陳稱：92年
    間將系爭房屋隔了20幾間租給台大的學生，那時候伊住在系
    爭房屋的1樓，後來伊子覺得伊很可憐，就把ＯＯＯ路O段OOO巷
    OO號O樓的房子給伊等住；該屋為林獻上賣掉南部土地買的
    ，登記在伊子名下等語（見原審卷第192-193頁）。且證人
    黃明斌亦證稱：整修系爭房屋之工人說雇主住在附近，幫伊
    等找雇主過來等語（見原審卷第315頁），顯見上訴人尚有
    他處所可供居住，並非如其等所述將流離失所。又凌玉英亦
    有同居女兒徐之瑩可照顧，有凌玉英之女代為簽收之送達回
    證附卷可佐（見原審卷第158-3頁、第209頁）；況上訴人自
    69年起即無權占有使用系爭A、B土地迄今，更自92年間即分
    隔系爭房屋出租予學生，獲取多年租金利益，是拆除系爭房
    屋於林獻上固有損害，然上訴人長年無償使用系爭A、B土地
    所得經濟價值應已足彌補系爭房屋遭拆除之損失，縱仍有損
    害，尚屬甚微，上訴人此部分所辯，亦不可採。
　⒊反觀系爭土地因鄰近小觀音山，與寶藏巖歷史園區形成整體
    景觀，為提供民眾開放場所，且串聯寶藏巖與公館商圈等景
    點，計畫變更為公園用地，有臺北市中正區都市計畫通盤檢
    討（主要計畫）案、臺北市政府工務局公園路燈工程管理處
    109年11月3日北市工公園字第1090144402號函等件在卷可憑
    （見原審卷第129-137、185頁），如被上訴人得完整處分、
    利用系爭土地，並與相鄰之其他國有土地共同規劃、開發，
    將促進當地觀光、經濟等發展，具公益利益甚鉅。從而，被
    上訴人為系爭土地之所有權人，該土地遭上訴人無權占有，
    不論從權利本質、經濟目的及社會觀念而言，被上訴人依法
    行使物上請求權係屬正當權利之行使，自無權利濫用或有違
    反誠信原則可言，是上訴人此部分主張，亦無足取。
  ㈤另按判決所命之給付，其性質非長期間不能履行，或斟酌被
    告之境況，兼顧原告之利益，法院得於判決內定相當之履行
    期間或命分期給付，民事訴訟法第396條第1項前段定有明文
    。上訴人雖辯以其等受經濟社會文化權利公約、公民與政治
    權利國際公約之保障，本件應給予2年履行期間云云，惟上
    訴人自106年間即知悉被上訴人隨時得請求拆除系爭房屋，
    理應有充分時間另尋其他住處，況其等均另有住所可供居住
    ，已如前述；上訴人亦未能提出證據證明其等因重大情事變
    更致無其他住所可居，或無法向社會福利機構尋求幫助；上
    訴人於108年7、8月間陳情亦僅請求寬限1年，迄今已逾2年
    。準此，上訴人此部分所辯，洵無可採。
　㈥基上，被上訴人乃系爭土地之所有權人，而林獻上之系爭房
    屋占用系爭A、B土地並無合法權源，被上訴人請求林獻上拆
    除系爭房屋，將系爭A、B土地返還予被上訴人，核屬有據，
    應予准許。林獻上既應拆除占有系爭A、B土地之系爭房屋，
    則現居於系爭房屋之尤美智、凌玉英自亦無占有系爭A、B土
    地之正當權源，被上訴人訴請該2人自系爭A、B土地遷出，
    亦屬有據。　　
四、被上訴人請求林獻上給付不當得利部分：　
　㈠按無法律上之原因而受利益，致他人受損害者，應返還其利
    益。民法第179 條前段定有明文。又無權占有他人之土地，
    依社會之通常觀念，可能獲得相當於租金之利益，且致他人
    受有相當於租金之損害。次按租金之請求權因5年間不行使
    而消滅，既為民法第126條所明定，則凡無法律上之原因，
    而獲得相當於租金之利益，致他人受損害時，如該他人之返
    還利益請求權，已逾租金短期消滅時效之期間，對於相當於
    已罹於消滅時效之租金之利益，即不得依不當得利之法則，
    請求返還。其請求權之時效期間，仍應依前開規定為5年（
    最高法院49年台上字第1730號判例及65年度第5次民庭庭推
    總會議決定㈡、66年度第7次民庭庭推總會議決議㈠、95  年
    度第17次民事庭會議決議參照）。本件林獻上無權占有系爭
    A、B土地，業如前述，是被上訴人依民法第179條規定請求
    林獻上自起訴日即109年2月20日回溯5年起至返還系爭A、B
    土地，相當於租金之不當得利，應屬有據。
　㈡又按建築房屋之基地租金，依土地法第105條準用同法第97條
    第1項規定，以不超過該土地申報價額年息10％為限。土地法
    第97條第1項所稱「土地價額」，係指法定地價而言，此為
    土地法施行法第25條所明定，而依土地法第148條規定，土
    地所有權人依土地法所申報之地價為法定地價，則土地法第
    97條第1項所謂土地價額即指該土地之申報地價。又土地所
    有權人未於公告期間申報地價者，以公告地價80%為其申報
    地價，平均地權條例第16條亦有明定。所謂年息10%為限，
    係指土地租金之最高限額而言，並非必須依照申報地價年息
    10%計算，尚須斟酌系爭土地位置、鄰近地區工商繁榮程度
    、使用人利用土地之經濟價值、所受利益，彼等關係及社會
    感情等情事以為決定（最高法院68年台上字第3071號判決要
    旨參照）。本件斟酌系爭土地位在臺北市中正區，鄰近臺灣
    大學、水源市場、公館夜市，步行即可到公館捷運站，此有
    系爭土地位置圖附卷可參（見原審卷第175頁），及系爭房
    屋屋齡已高、屢經整修，目前為住家使用等情狀，故被上訴
    人請求林獻上給付自104年2月20日起至109年2月19日止相當
    於租金之不當得利，暨自109年2月20日起至返還系爭A、B土
    地之日止，按月給付不當得利之金額，以系爭土地104年至1
    09年之公告地價（見原審卷第221頁）80％為申報價額，並以
    上開價額每平方公尺年息5％為計算標準，為有理由，應予准
    許。是以，被上訴人得請求林獻上給付：
　⒈104年2月20日至106年12月31日：2萬2,569元【計算式：36.4
    6㎡×5,400元×80％×5％×（2年＋316/365日）＝22,569元，小數點
    以下四捨五入，下同】。
　⒉107年1月1日至109年2月19日：1萬2,466元【計算式：36.46㎡
    ×4,000元×80％×5％×（2年＋50/365日）＝12,466】。
　⒊109年2月20日起，每月相當租金之不當得利：486元（計算式
    ：36.46㎡×4,000元×80％×5％×1/12＝486）。
　　綜上，被上訴人得請求林獻上給付自104年2月20日起至109
    年2月19日止，相當於租金之不當得利共3萬5,035元（計算
    式：22,569＋12,466＝35,035），扣除林獻上前已繳納之使用
    補償金1萬6,780元（見原審卷第91-93、228頁），被上訴人
    於上開期間所得請求之相當於租金之不當得利應為1萬8,255
    元（計算式：35,035－16,780＝18,255）。另林獻上應自109
    年2月20日起至返還系爭土地之日止，按月給付被上訴人486
    元。
　㈢末按給付無確定期限者，債務人於債權人得請求給付時，經
    其催告而未為給付，自受催告時起，負遲延責任；其經債權
    人起訴而送達訴狀，或依督促程序送達支付命令，或為其他
    相類之行為者，與催告有同一之效力。遲延之債務，以支付
    金錢為標的者，債權人得請求依法定利率計算之遲延利息。
    應付利息之債務，其利率未經約定，亦無法律可據者，週年
    利率為5％，民法第229條第2項、第233條第1項前段及第203
    條定有明文。本件被上訴人請求上訴人給付自104年2月20日
    起至109年2月19日止相當於租金之不當得利，為無確定期限
    、無從另為約定利率之債務，而本件起訴狀繕本於109年3月
    17日送達林獻上（見北簡卷第51頁），是被上訴人請求林獻
    上自109年3月18日起算至清償日止，按週年利率5％計算之法
    定遲延利息，亦屬有據。
五、綜上所述，被上訴人本於民法第767條第1項、第179條之法
    律關係，請求林獻上將坐落系爭A、B土地之系爭房屋拆除，
    並將系爭A、B土地返還被上訴人，另請求給付相當於租金之
    不當得利，尤美智、凌玉英應自系爭A、B土地遷出，均為有
    理由，應予准許。原審就上開應予准許部分，為被上訴人勝
    訴之判決，尚無不合，且所核定相當於租金之不當得利金額
    ，亦屬妥適。上訴意旨指摘原判決不利己之部分不當，求予
    廢棄改判，為無理由，應予駁回。
六、本件事證已臻明確，兩造其餘之攻擊或防禦方法及所用之證
    據，經本院斟酌後，認為均不足以影響本判決之結果，爰不
    逐一論列，附此敘明。
七、據上論結，本件上訴為無理由，依民事訴訟法第449條第1項
    、第78條、第85條第1項前段，判決如主文。　　
中　　華　　民　　國　　110 　年　　9 　　月　　15　　日
                  民事第二十二庭
                      審判長法  官  張靜女
                            法  官  范明達
                            法  官  葉珊谷
正本係照原本作成。
不得上訴。
中　　華　　民　　國　　110 　年　　9 　　月　　15　　日

                            書記官  陳玉敏